臺灣屏東地方法院民事判決　　　　　　　99年度簡上字第60號
上　訴　人　潘榮宗
　　　　　　邱晉基
被　上訴人　唐曉旭
上列當事人間請求確認本票債權不存在事件，上訴人對於中華民
國99年4 月9 日本院屏東簡易庭99年度屏簡更字第1 號第一審判
決提起上訴，本院於民國100 年8 月3 日言詞辯論終結，判決如
下：
    主      文
原判決關於駁回上訴人邱晉基後開第二項之訴部分及訴訟費用之
裁判均廢棄。
確認被上訴人持有上訴人邱晉基簽發如附表編號2 所示本票之票
據債權，於超過新台幣壹佰壹拾伍萬元部分不存在。
其餘上訴駁回。
第一、二審訴訟費用由上訴人潘榮宗負擔百分之五十，由上訴人
邱晉基負擔百分之三十八，餘由被上訴人負擔。
    事實及理由
一、按確認法律關係之訴，非原告有即受確認判決之法律上利益
    者，不得提起之，民事訴訟法第247 條第1 項前段定有明文
    。而所謂有即受確認判決之法律上利益者，係指法律關係之
    存否在當事人間不明確，因其不明確致原告之權利或其他法
    律上之地位有不安之危險，而該不安之危險，得以確認判決
    予以除去者而言。查被上訴人持有上訴人簽發如附表所示之
    本票2 紙，並已聲請本院以98年度司票字第663 號及第664
    號裁定准許強制執行確定之事實，經本院調卷查明屬實，上
    訴人主張被上訴人持有如附表所示本票之票據債權不存在，
    為被上訴人所否認，其彼此間之票據關係是否存在即不明確
    ，且上訴人隨時可能遭受強制執行，其權利存有不安之危險
    ，而此不安之危險得以確認判決除去之，則上訴人提起本件
    確認本票債權不存在之訴，自有即受確認判決之法律上利益
    ，合先敘明。
二、上訴人起訴主張：被上訴人前於民國94年7 月3 日脅迫上訴
    人邱晉基簽發金額新台幣（下同）300 萬元之本票1 紙，並
    由上訴人潘榮宗背書，被上訴人再將該本票轉讓其妻張秋紫
    。嗣後上訴人邱晉基起訴請求確認該本票債權不存在，經台
    灣高等法院高雄分院以96年度上字第96號判決上訴人邱晉基
    勝訴，並經最高法院以97年度台上字第44號裁定駁回張秋紫
    之上訴，而告確定。被上訴人因此心有不甘，於97年4 月30
    日，由周三仁將上訴人潘榮宗騙至台中市鉅松營造公司，被
    上訴人令人堵住該公司出口，並與另一人進入屋內，出言恐
    嚇及以手肘攻擊上訴人潘榮宗之腹部，脅迫上訴人潘榮宗簽
    發金額各為150 萬元本票2 紙，由被上訴人及周三仁各持有
    1 紙（被上訴人持有者即為如附表編號1 所示之本票）。上
    訴人又於97年5 月10日應被上訴人之要求至台中市○○路某
    簡餐店，被上訴人先派人堵住出口，復將一包類似武器之重
    物丟在椅上，對被上訴人邱晉基告以若不簽本票便殺其全家
    等語，脅迫上訴人邱晉基簽發如附表編號2 所示之本票1 紙
    及土地讓渡書等文件，周三仁則當場將其所持有被上訴人潘
    榮宗簽發面額150 萬元之本票1 紙交還被上訴人潘榮宗。上
    訴人既係在被脅迫之下不得不簽發如附表所示之本票交付被
    上訴人，則上訴人自得撤銷該被脅迫所為之意思表示，且兩
    造間並無任何債權債務關係存在，上訴人亦得以此對抗上訴
    人，主張被上訴人所持有如附表所示本票之債權不存在等情
    ，於原審聲明：確認被上訴人持有如附表所示本票之票據債
    權不存在。
三、被上訴人則以：上訴人前此承作屏東縣生物科技園區內台灣
    咖啡展示館區工程，訴外人周子聖向伊借款約300 萬元用以
    投資該工程，伊事後催促周子聖還款，發現該工程並未動工
    ，周子聖係遭上訴人詐騙，上訴人因此表示願意還款，遂由
    上訴人邱晉基於94年7 月3 日簽發金額300 萬元之本票1 紙
    ，並經上訴人潘榮宗背書後交付伊，伊再將該本票轉讓予伊
    妻張秋紫，詎上訴人邱晉基竟提起確認本票債權不存在之訴
    ，經法院審理後判決上訴人邱晉基勝訴確定。其後，伊偶遇
    周三仁及台中市鉅松營造公司股東簡威宗，得知周三仁係上
    訴人潘榮宗之表哥，遂請周三仁出面調解，伊先於97年4 月
    30日與上訴人潘榮宗在台中市鉅松營造公司，又於97年5 月
    10日與上訴人潘榮宗、邱晉基在台中市○○路某簡餐店討論
    還款事宜，過程均理性而平和，伊並未以任何強暴或恐嚇之
    方式脅迫上訴人簽發如附表所示之本票。嗣後，上訴人於97
    年5 月18日在屏東縣長治鄉渠等住處附近之寺廟內，簽立協
    議書及債務分期清償承諾書，上訴人邱晉基更為清償欠款，
    將其所有坐落屏東縣長治鄉○○段705 及705 之1 至7 地號
    共8 筆土地之所有權應有部分，作價35萬元以為清償而移轉
    予張秋紫，可見伊確無任何脅迫上訴人之情事。上訴人嗣後
    雖對伊提出妨害自由之刑事告訴，惟經台灣台中地方法院檢
    察署檢察官偵查後，認定伊並無犯罪嫌疑，以98年度偵字第
    3645號、第7535號為不起訴之處分，上訴人不服聲請再議，
    復經台灣高等法院台中分院檢察署檢察長以98年度上聲議字
    第1171號駁回渠等再議之聲請，而告確定，足見上訴人主張
    渠等係因被脅迫而簽發如附表所示之本票云云，與事實尚有
    不符等語，資為抗辯，於原審聲明：被上訴人之訴駁回。
四、原審判決：(一)上訴人之訴駁回。(二)訴訟費用由上訴人負擔。
    上訴人聲明不服，提起上訴，於本院聲明：(一)原判決廢棄。
    (二)確認上訴人持有如附表所示本票之票據債權不存在。(三)第
    一、二審訴訟費用由被上訴人負擔費用。被上訴人則答辯聲
    明：(一)上訴駁回。(二)第二審訴訟費用由上訴人負擔。
五、兩造經本院整理不爭執事項並協議簡化爭點，兩造不爭執之
    事項如下：
  (一)上訴人潘榮宗於97年4 月30日，在台中市鉅松營造公司，簽
    發如附表編號1 所示之本票1 紙交付被上訴人，並另簽發金
    額150 萬元之本票1 紙交付周三仁。
  (二)上訴人於97年5 月10日前往台中市○○路某簡餐店，上訴人
    邱晉基當場簽發如附表編號2 所示之本票1 紙交付被上訴人
    ，周三仁則將其持有之上開150 萬元本票交還上訴人潘榮宗
    。
  (三)被上訴人與上訴人另簽立協議書及債務分期清償承諾書。
  (四)上訴人簽發如附表所示之本票後，自97年5 月至同年7 月，
    每人每月各給付被上訴人15,000元。
  (五)被上訴人以其持有如附表所示之本票，聲請本院以98年度司
    票字第663 號及第664 號裁定准許強制執行確定。
六、本件之爭點為：(一)上訴人簽發如附表所示之本票，是否遭被
    上訴人脅迫所為？上訴人得否主張渠等之發票行為係被脅迫
    而予以撤銷？(二)上訴人簽發系爭本票之原因關係為何？茲分
    述如下：
  (一)按因被詐或被脅迫而為意思表示者，表意人得撤銷其意思表
    示；前條之撤銷，應於發見詐欺或脅迫終止後，1 年內為之
    ，民法第92條第1 項前段、第93條前段分別定有明文。準此
    ，構成法律行為要素之意思表示，倘因被脅迫所為時，依前
    揭規定，僅得由表意人於脅迫終止後1 年內撤銷其意思表示
    ，並非當然無效（最高法院60年台上字第584 號判例意旨參
    照）。又按因被脅迫而為意思表示，依民法第92條第1 項及
    第93條之規定，表意人固非不得於脅迫終止後1 年內撤銷之
    ，惟此項撤銷權之行使，如相對人確定者，須以意思表示向
    相對人為之，始能使被脅迫而為之意思表示溯及既往失其效
    力，此觀同法第116 條第2 項之規定自明（最高法院83年度
    台上字第545 號判決意旨參照）。上訴人主張其已撤銷上開
    被脅迫所為發票之意思表示，為被上訴人所否認（見本院卷
    第227-228 頁）。經查，上訴人係各於97年4 月30日及同年
    5 月12日簽發如附表所示之本票，則渠等至遲應分別於98年
    4 月30日及98年5 月12日前撤銷發票之意思表示。上訴人就
    渠等如何撤銷因被脅迫所為之意思表示，於本院審理時陳稱
    ：渠等於97年7 月30日至屏東縣政府警察局屏東分局報案，
    於製作筆錄時，曾要求警員打電話轉告被上訴人，告知渠等
    並無欠債情事，並請警員取回本票，警員亦有撥打電話，接
    電話者為周三仁等語（見本院卷第228 頁），則縱認上訴人
    要求警員撥打電話係欲撤銷渠等發票之意思表示，惟此意思
    表示既非對被上訴人為之，亦無證據證明周三仁已轉告被上
    訴人，上訴人主張渠等已撤銷上開被脅迫所為發票之意思表
    示云云，即無可採。此外，上訴人復未就渠等已於1 年除斥
    期間內依法撤銷因被脅迫所為之意思表示，另為其他之主張
    或舉證，且渠等係於逾1 年後之98年7 月27日始向本院起訴
    請求確認如附表所示本票之票據債權不存在（見98年度屏簡
    字第383 號卷第1 頁之本院收文戳章），則如附表所示本票
    之債權即難謂已因撤銷而不存在。
  (二)上訴人主張渠等與被上訴人間並無任何債權債務關係存在云
    云，被上訴人則抗辯上訴人先前承作屏東縣生物科技園區內
    台灣咖啡展示館區工程，吳子聖向其借款約300 萬元用以投
    資該工程，其事後發現吳子聖係遭上訴人詐騙，該工程並未
    動工，上訴人即主動表示願意還款等語。經查：
  1.吳子聖積欠被上訴人借款達300 萬元之事實，業據被上訴人
    提出台灣彰化地方法院簡易庭95年度票字第37號本票裁定為
    證。證人吳子聖於警詢中亦證稱：伊對被上訴人負有借款債
    務無法清償，而伊曾出資300 萬元投資上訴人潘榮宗、邱晉
    基所承攬之台灣咖啡展示館區工程，但該工程遲未開工，被
    上訴人知悉伊投資該工程，便想從此處取回伊所積欠之金錢
    等語（見屏警分刑字第095000182 號卷第6-7 頁）。又兩造
    曾簽訂協議書及債務分期清償承諾書，協議書記載：「一甲
    方（即上訴人）願償付乙方（即被上訴人）佰萬元，目前
    因甲方沒錢，所以邱、潘二人各開立新台幣壹佰伍拾萬元整
    之本票，到期日為中華民國九十七年十月三十日。二甲方（
    即上訴人）承認與乙方（即被上訴人）官司訴訟時，是因關
    係人吳子聖欠乙方錢，為了賴帳，而作出警局筆錄之偽證（
    事發當時是吳子聖帶乙方與甲方見面，進行工程債務之移轉
    ）……四現乙方願與甲方和解，條件為甲方願償付（這是之
    前所欠的錢）乙方新台幣共佰萬元整……」等語（見原審
    卷第93頁）。債務分期清償承諾書則記載：「玆因甲方（即
    上訴人邱晉基）、乙方（即上訴人潘榮宗）共積欠吳子聖新
    台幣（下同）佰萬元，而前該債權業已移轉予張秋紫……
    就尚未清償之債務，立書人願簽立97年10月30日為到期日之
    同額本票各乙紙，以為擔保……」等語（見原審卷第94頁）
    。堪認吳子聖因積欠被上訴人借款債務無法清償，而將其對
    上訴人之300 萬元投資款債權讓與被上訴人，上訴人簽發如
    附表所示之本票交付被上訴人，則係用以擔保渠等對被上訴
    人所負之債務。
  2.上訴人雖主張上開協議書及債務分期清償承諾書係於97年5
    月10日遭被上訴人脅迫而簽立云云（見本院卷第220 頁反面
    ）。惟查：證人周三仁於檢察官偵訊中證稱：潘榮宗於97年
    4 月底曾至簡威宗位於台中市○○路之營造公司處，在場之
    人有伊、潘榮宗、簡威宗及唐曉旭，潘榮宗當場簽發2 張金
    額各150 萬元之本票，當時唐曉旭並無恐嚇潘榮宗，嗣後潘
    榮宗與邱晉基一同至伊住處附近之飲料店，此次在場者有伊
    、潘榮宗、邱晉基、簡威宗及唐曉旭，唐曉旭亦無恐嚇邱晉
    基，邱晉基則當場同意將他名下土地過戶予唐曉旭，用以抵
    償部分債務，唐曉旭復於同年5 月份至屏東與邱晉基辦理土
    地過戶手續等語（見原審卷第103 頁）。證人簡威宗於檢察
    官偵訊中亦證稱：伊知悉唐曉旭與潘榮宗、邱晉基間有債務
    問題，便約渠等至台中市○○路之辦公室討論，在場者有伊
    、潘榮宗、簡威宗及唐曉旭，當時氣氛和諧，潘榮宗當場簽
    發2 張金額各150 萬元之本票，唐曉旭並無脅迫潘榮宗，嗣
    後，潘榮宗與邱晉基一同至某飲料店，此次在場者有伊、潘
    榮宗、邱晉基、周三仁及唐曉旭，邱晉基當場簽發金額150
    萬元之本票予唐曉旭，並且把屏東一塊地抵押給唐曉旭，唐
    曉旭亦無脅迫邱晉基等語（見原審卷第106 頁），已難認被
    上訴人於97年5 月10日有何脅迫上訴人之情事。其次，上開
    協議書及債務分期清償承諾書上記載之日期為97年5 月18日
    ，證人即土地代書林華義於原審證稱：伊於97年5 月18日前
    往屏東縣長治鄉某廟旁廣場涼亭辦理土地過戶事宜，現場除
    上訴人及被上訴人夫妻外，另外僅有一小朋友，兩造討論近
    一小時，氣氛平和，並無爭執之情事，兩造在買賣契約書上
    簽名，並將印鑑資料交予伊等語（見本院卷第157 頁），亦
    難謂被上訴人於97年5 月18日有脅迫上訴人之情事。此外，
    上訴人復未能舉證證明渠等有何遭上訴人脅迫而簽立上開協
    議書及債務分期清償承諾書之事實，則上訴人主張渠等係遭
    被上訴人脅迫始簽立上開協議書及債務分期清償承諾書云云
    ，尚無可採。從而，益見周子聖將其對上訴人之債權讓與被
    上訴人，為上訴人所知悉，上訴人因而簽發如附表所示之本
    票交付被上訴人以為擔保。
  3.基上，上訴人簽發如附表所示之本票交付被上訴人，既係用
    以擔保被上訴人受讓自吳子聖之300 萬元債權，則上訴人主
    張兩造間並無債權債務關係云云，亦無可採。
  (三)前揭債務分期清償承諾書記載；「1.甲方（即上訴人邱晉基
    ）願將伊所有屏東縣長治鄉○○段705 、705 之1 到7 號計
    八筆地號土地之持分全部作價新台幣拾伍萬元以為清償…
    三立書人（即上訴人）願自97年4 月起至10月止，於每月月
    底前各支付壹萬伍仟元之利息……」等語（見本院卷第94頁
    ）。上訴人邱晉基主張其已將坐落屏東縣長治鄉○○段705
    及705 之1 至7 地號共8 筆土地之所有權應有部分移轉予上
    訴人，應抵償債務35萬元，為被上訴人所不爭執（見本院卷
    第228 頁），則就如附表編號2 所示本票之債權額，應僅剩
    115 萬元，超過部分，被上訴人之債權業已消滅。至上訴人
    另主張渠等於97年5 月至同年7 月間，每人每月各給付15,0
    00元予被上訴人，應各抵償債務45,000元云云，惟依前揭債
    務分期清償承諾書之記載，此部分僅為上訴人所支付之利息
    ，尚不得據以抵償債務本金，是上訴人此部分主張，即無可
    採。
七、綜上所述，上訴人請求確認被上訴人持有如附表所示本票之
    債權不存在，就其中上訴人邱晉基簽發如附表編號2 所示本
    票部分，其請求確認超過115 萬元部分之本票債權不存在，
    為有理由，應予准許。逾此範圍，上訴人之請求，為無理由
    ，不應准許。原審就上開應予准許部分為上訴人邱晉基敗訴
    之判決，尚有未洽，上訴意旨指摘原判決此部分不當，求予
    廢棄改判，為有理由，應由本院將原判決關此部分廢棄，改
    判如主文第2 項所示。至上開不應准許部分，原審為上訴人
    敗訴之判決，經核並無不合，上訴意旨指摘原判決此部分不
    當，求予廢棄改判，為無理由，應予駁回。
八、本件事證已臻明確，兩造其餘攻擊防禦方法及舉證，於判決
    結果已不生影響，爰不一一詳為論述，附此敘明。
九、據上論結，本件上訴為一部有理由，一部無理由，依民事訴
    訟法第436 條之1 第3 項、第450 條、第449 條第1 項、第
    79條、第85條第1 項但書，判決如主文。
中    華    民    國   100    年    8     月    17    日
                  民事第二庭    審判長法  官  春生
                                      法  官  陳威宏
                                      法  官  程士傑
上正本證明與原本無異。
如不服本判決，僅得於收受本判決正本送達後20日內，以適用法
規顯有錯誤為理由，向本院提起第三審上訴狀（均須按他造當事
人之人數附繕本及繳納第三審上訴裁判費），經本院許可後始可
上訴第三審，前項許可以原判決所涉及法律見解具有原則上重要
性者為限。如委任律師提起上訴者，應一併繳納上訴審裁判費。
上訴時應提出委任律師為訴訟代理人之委任狀，具有民事訴訟法
第466條之1第1項但書或第2項之情形為訴訟代理人者，另應附具
師及格證書及釋明委任人與受任人有該條項所定關係之釋明文件
影本。
中    華    民    國   100    年    8     月    18    日
                                      書記官  李家維
附表：
┌──┬───┬─────┬──────┬─────┬──────┐
│編號│發票人│  票號    │   發票日   │ 票面金額 │到期日      │
│    │      │          │            │（新台幣）│            │
├──┼───┼─────┼──────┼─────┼──────┤
│1   │潘榮宗│TH0000000 │97年4 月30日│150萬元   │97年10月30日│
├──┼───┼─────┼──────┼─────┼──────┤
│2   │邱晉基│TH0000000 │97年5 月10日│150萬元   │97年10月30日│
└──┴───┴─────┴──────┴─────┴──────┘